【裁判字號】    92,訴,104
【裁判日期】    920718
【裁判案由】    返還不當得利損害金
【裁判全文】
臺灣高雄地方法院民事判決  九十二年度訴字第一○四號
    原      告  台灣土地銀行
    法定代理人  丙○○
    訴訟代理人  李慶榮律師
                孫守濂律師
    被      告  乙○○        .
                甲○○        .
右當事人間返還不當得利損害金事件，本院判決如左：
    主      文
被告應給付原告新台幣捌拾捌萬零肆佰伍拾伍元，及自民國九十二年一月十四日起至
清償日止，按週年利率百分之五計算之利息。
被告應自民國九十二年一月起，至返還坐落高雄市○○區○○段第二八０、二八一地
號土地之日止，按月給付原告新台幣壹萬參仟玖佰零肆元。
原告其餘之訴駁回。
訴訟費用由被告負擔十分之六，餘由原告負擔。
本判決原告勝訴部分，於原告以新台幣參拾萬元為被告供擔保後，得為假執行，但被
告如於假執行程序實施前，以新臺幣捌拾捌萬零肆佰伍拾伍元為原告預供擔保後，得
免為假執行。
原告其餘假執行之聲請駁回。
    事實及理由
一、被告乙○○經受合法通知，無正當理由，未於最後言詞辯論期日到場，核無民事
    訴訟法第三百八十六條所列各款情形，爰依原告聲請，就被告乙○○部分，由其
    一造辯論而為判決。
二、原告主張：
    原告曾於民國（下同）八十一年一月二十四日，將其所有坐落高雄市○○區○○
    段第二八０、二八一地號、面積各為六十七及十二平方公尺之土地（下稱系爭土
    地）出租被告，被告則於其上興建門牌號碼高雄市○○區○○街七八之一號建物
    占有使用。兩造租期於八十三年十二月三十一日屆滿後，被告並未申請續租，租
    賃關係已終止，惟被告仍無權占用系爭土地。被告既係無權占有，原告基於不當
    得利之規定，自得請求被告就其占用之面積，按公告地價算得總值之百分之十，
    為每年應返還之不當得利損害金，為此請求被告自八十七年一月起至九十一年十
    二月底止即起訴前五年期間之損害金。聲明：(一)被告應給付原告新台幣一百四十
    六萬七千四百二十五元，及自起訴狀繕本送達翌日起至清償日止，按年息百分之
    五計算之利息。(二)被告應自民國九十二年一月起，至返還系爭土地之日止，按月
    給付原告新台幣二萬三千一百七十三元。
    (三)願供擔保，請准宣告假執行。
三、被告抗辯：
    被告甲○○對無權占用系爭土地之事實並不爭執，惟目前無力給付。被告乙○○
    未於最後言詞辯論期日到場，其於先前言詞辯論期日對無權占用系爭土地之事實
    亦不爭執，惟抗辯損害金按公告地價總值百分之十計算為過高，請求酌減金額。
    均聲明：(一)原告之訴駁回。(二)如受不利判決，願供擔保，請准宣告免為假執行。
四、兩造不爭執之事實：
    坐落系爭土地上之建物係被告所有，被告自租賃契約屆滿之翌日即八十四年一月
    一日起，即無權占用系爭土地，迄未返還所受利益。
五、得心證之理由：
    本件爭點在於：原告按公告地價總值百分之十計算請求之損害金是否過高？
    (一)按依不當得利之法則請求返還不當得利，得請求返還之範圍，應以對方所受之
      利益為度，非以請求人所受損害若干為準，而無權占有他人土地，可能獲得相
      當於租金之利益為社會通常之觀念，最高法院六十一年度台上字第一六九五號
      判例意旨足資參酌。又無權占用他人土地，可能獲得相當於租金之利益，為社
      會通常之觀念，而基地租金之數額，除以基地申報地價為基礎外，尚須斟酌基
      地之位置、工商業繁榮之程度、承租人利用基地之經濟價值及所受利益等項，
      並與鄰地租金相比較，以為決定，最高法院八十八年度台上字第一八九四號判
      決意旨可供參酌。另城市地方房屋之租金，以不超過土地及建築改良物申報總
      價額百分之十為限，並為租用基地建築房屋所準用。所謂土地總價額，係以法
      定地價為準，亦即土地所有權人依法所申報之地價，惟公有土地應以各該宗土
      地之公告地價為申報地價，免予申報，土地法第九十七條第一項、第一百零五
      條、第一百四十八條、土地法施行法第二十五條及平均地權條例施行細則第二
      十一條分別定有明文。次按不當得利之受領人所受利益，依其性質或其他情形
      不能返還者，應償還其價額，民法第一百八十一條定有明文。經查被告所受之
      利益，係使用原告所有之系爭土地作為所有房屋之基地，此一利益，依其性質
      顯難以原狀返還，揆諸前揭規定，自應償還其價額；而於以使用系爭土地作為
      房屋基地之情形，依社會通常之觀念，即以應支付相當於租金之利益為計算標
      準。
    (二)再查系爭土地係以公告地價為其申報地價 (詳如附表二所示），有高雄市政府
      地政處鹽埕地政事務所高市地鹽三字第０九一０００八七四七號函附卷可稽。
      而被告所占用使用之系爭土地，分別為六十七及十二平方公尺，有土地登記謄
      本二份在卷可按。再以系爭土地主要由被告所有之建物所占用，除房屋建築主
      體外，並無空地，為被告所不爭執，並有照片二張在卷可參；則依社會一般生
      活之經驗，以建築改良物占用特定地號土地之情形，除房屋建築主體以外之空
      地具有獨立使用之功能以外，應認房屋占有人對周遭附隨之同地號空地亦有事
      實上管領支配力，占用土地之利益及於全部土地，自無測量所占用建物實際面
      積之必要。準此，本件不當得利數額之計算，應分別以六十七及十二平方公尺
      乘以各年度之公告地價乘以每年租金率，再乘以占用期間。又本院審酌系爭土
      地位於高雄市○○區○○路、大勇路及莒光街附近，固尚具相當商機，惟用以
      占有之房屋向由被告自行居住，未曾供商業上使用，為兩造所不爭執，復有現
      場照片十二幀附卷可參。參以原告所有而合法出租之土地，係以公告地價算得
      總值百分之五計算租金，為原告所自承；再參以相鄰即門牌號碼高雄市○○區
      ○○街八十四號之房屋，同屬無權占有原告所有土地，因作為經營卡拉ＯＫ與
      出租供作停車場使用，經本院核定以土地申報地價年息百分之十計算租金率，
      亦有本院九十年度訴字第四九七號判決書附卷可參等情，則以被告可能獲得相
      當於租金之利益之社會通常觀念，原告對本件被告純供自行住居使用而占有系
      爭土地，請求租金率依土地申報地價年息百分之十計算，尚嫌過高，應酌減為
      百分之六。
    (三)本件原告請求被告返還自八十七年一月一日起至九十一年十二月三十一日止之
      不當得利金額，依上開計算標準（詳如附表一「計算式」欄所示），共計八十
      八萬零四百五十五元。再依此標準計算，被告自九十二年一月起，至返還系爭
      土地之日止，每月所受利益為新台幣一萬三千九百零四元 (計算方式如附表一
       )。
六、從而，原告依不當得利之規定，請求被告給付八十八萬零四百五十五元，及自起
    訴狀繕本送達翌日即九十二年一月十四日起至清償日止，按週年利率百分之五計
    算利息之部分，為有理由，應予准許；暨請求被告應自九十二年一月起，至返還
    系爭土地之日止，按月給付原告新台幣一萬三千九百零四元之部分，亦為有理由
    ，應予准許。逾此範圍之請求，為無理由，均應予駁回。
七、兩造陳明願供擔保，聲請宣告假執行或免為假執行，就原告勝訴部分，經核尚無
    不合，爰各酌定相當之擔保金額，一併准許之。至原告敗訴部分，其假執行之聲
    請即失所依附，應予駁回。
八、訴訟費用之負擔，依民事訴訟法第七十九條但書、第八十五條第一項前段，判決
    如主文。
中      華      民      國    九十二    年      七      月    十八    日
                              臺灣高雄地方法院民事第一庭
~B法      官  許政賢
右為正本係照原本作成。
如不服本判決，應於送達後廿日內，向本院提出上訴狀並表明上訴理由，如於本
判決宣示後送達前提起上訴者，應於判決送達後十日內補提上訴理由書（須附繕本）。
中      華      民      國    九十二    年      七      月    十八    日
~B法院書記官  邱靜銘
~F0
~T32
附表一  不當得利計算表（金額均為新台幣/元）
     無權占用第二八０地號土地所受利益
  ┌─────┬───────┬────────────┬────────┐
  │87.1-89.6 │              │67x39100x6%x1/12x       │租金率6%        │
  │          │              │30=392955               │                │
  ├─────┤              ├────────────┼────────┤
  │89.7-91.12│392955+353760 │67x35200x6%x1/12x       │租金率6%        │
  │          │=746715       │30=353760               │                │
  └─────┴───────┴────────────┴────────┘
   無權占用第二八一地號土地所受利益
  ┌─────┬───────┬────────────┬────────┐
  │87.1-89.6 │              │12x39100x6%x1/12x       │租金率6%        │
  │          │              │30=70380                │                │
  ├─────┤              ├────────────┼────────┤
  │89.7-91.12│70380+63360   │12x35200x6%x1/12x       │租金率6%        │
  │          │=133740       │30=63360                │                │
  └─────┴───────┴────────────┴────────┘
   合計：746715+133740=880455
   被告返還系爭土地前每月所受利益：(67+12)x35200x6%x1/12=13904
附表二  系爭土地申報地價（金額均為新台幣/元）
  ┌──────┬─────────────┐
  │公告時間    │二八０、二八一地號申報地價│
  ├──────┼─────────────┤
  │86.7.1      │39100                     │
  │            │                          │
  │            │                          │
  ├──────┼─────────────┤
  │89.7.1      │35200                     │
  │            │                          │
  └──────┴─────────────┘


司法院資訊處製作；財團法人民間司法改革基金會備份。
